【裁判字號】    95,保險,15
【裁判日期】    970321
【裁判案由】    給付保險金
【裁判全文】
臺灣板橋地方法院民事判決              95年度保險字第15號
原      告  乙○○
訴訟代理人  曹馨方律師
            許啟龍律師
被      告  國寶人壽保險股份有限公司
法定代理人  林萬出
訴訟代理人  甲○○
上列當事人間請求給付保險金事件，經本院於民國97年2 月26日
言詞辯論終結，判決如下：
    主  文
原告之訴及假執行之聲請均駁回。
訴訟費用由原告負擔。
    事實及理由
一、程序方面：
（一）原告起訴時，被告之法定代理人原為曾慶豐，嗣於民國95
      年9 月7 日變更為林萬出，有原告提出之被告公司變更登
      記表影本附卷可稽。原告於95年10月3 日具狀聲明由林萬
      出承受訴訟，於法並無不合，應予准許。
（二）按訴狀送達後，原告不得將原訴變更或追加他訴，但擴張
      或減縮應受判決事項之聲明者，不在此限，民事訴訟法第
      255 條第1 項第3 款定有明文。查原告起訴聲明之金額原
      為新臺幣（下同）64萬2,000 元，及其中17萬4,000 元自
      93年12月31日起，其餘46萬8,000 元自起訴狀繕本送達翌
      日起，均至清償日止，按年息百分之10計算之利息。嗣於
      起訴狀繕本送達被告後，原告於95年9 月15日具狀減縮聲
      明金額為61萬8,000 元，及其中15萬元自93年12月31日起
      ，其餘46萬8,000 元自起訴狀繕本送達翌日起，均至清償
      日止，按年息百分之10計算之利息，核屬減縮應受判決事
      項之聲明，依法應予准許，先予敘明。
二、原告主張：原告於民國88年11月17日向被告投保「新癌症終
    身健康保險」（保單號碼：0000000000、保險單位4 單位，
    下稱系爭癌症保險），依約定每次癌症門診醫療保險金給付
    額為新臺幣（下同）6,000 元。嗣原告於90年5 月1 日經醫
    師診斷右側乳房罹患乳癌，於90年5 月13日施行手術，此後
    進行一連串之癌症治療。其間，原告於93年2 月11日起至95
    年2 月22日止至台北市立萬芳醫院（下稱萬芳醫院）中醫科
    門診總計103 次，依約定被告應給付原告門診醫療保險金總
    計61萬8,000 元（4 單位×1,500 元×103 次﹦61,800元）
    。原告曾分別於93月12月14日、95年1 月12日向被告請求93
    年2 月11日至93年7 月28日間共計25次之門診醫療給付，被
    告竟以「本次門診非條款所約定之門診治療」、「台端本段
    期間門診之病歷及相關資料，係因胸悶 及頭痛病症就診，
    尚難認與癌症有直接因果關係，核與『新癌症終身健康保險
    』保單條款第15條約定不符」為由，全數拒絕給付。因被告
    拒不理賠原告前開門診醫療保險金之請求，原告不得已爰依
    法提起本件訴訟。並聲明：1.被告應給付原告61萬8,000 元
    ，及其中15萬元自93年12月31日起算、其餘46萬8,000 元自
    起訴狀繕本送達之翌日起算，均至清償日止，按年息10﹪計
    算之利息。2.原告願供擔保請准宣告假執行。
三、被告則以：
  (一)系爭癌症保險契約保單條款第15條約定「被保險人於本契約
    保險責任開始後，經醫院診斷確定罹患癌症，並以癌症為直
    接原因，未住院而接受門診醫療時，每一投保單位本公司按
    實際門診次數乘以每次新台幣一千五百元給付『癌症門診醫
    療保險金』。前項給付每日以一次為限。」依上開條款約定
    ，若被保險人經醫院診斷確定罹患癌症，並以癌症為直接原
    因，未住院而接受門診醫療時，被告始有給付癌症門診保險
    金之義務。倘被保險人所接受之治療，並非直接治療癌症，
    或僅為治療癌症之併發症，則非屬系爭癌症保險契約之承保
    範圍，被告並無給付保險金之責。此觀系爭癌症保險契約保
    單條款第13條及第15條之差異自明。又所謂接受門診醫療，
    依通常觀念，必指被保險人身體特定部位有病變或異常，接
    受醫師對該特定部位之病變或異常之治療行為而言，倘被保
    險人並無病痛，卻仍持續就醫，則非系爭癌症保險契約之給
    付範圍。
  (二)本件原告於93年1 月14日起至95年2 月22日止至萬芳醫院中
    醫科門診期間，復分別至萬芳醫院「放射腫瘤科」、和信治
    癌中心醫院「癌症疼痛科」及台安醫院「外科」求診共95次
    。原告既已至前述不同醫院之一般乳癌門診科別進行追蹤診
    療，應足以治療其乳癌病情，原告實無再至萬芳醫院中醫科
    求診之必要，且無得向被告請求給付癌症門診醫療保險金。
  (三)又觀之原告於93年3 月5 日、94年5 月19日、5 月20日在台
    安醫院外科之檢驗結果報告單，其中CEA 癌胚胎抗原檢驗及
    CA-15 3 腫瘤標記檢驗之檢查結果數值分別為1.52（正常值
    為0-5.0 ng/ml） 及5.8-6 間（正常值為0-30.0 U/ml） ，
    其檢驗數值均在正常值之內，並無異常跡象；另觀原告於93
    年1 月12日至95年5 月8 日在和信治癌中心癌症疼痛科就診
    之病歷所載醫師開立給原告之用藥明細，其藥劑之功用及主
    治適應症均未見對乳癌有治療之效，僅為減輕或舒緩原告之
    不適症狀，顯見其就診非為以乳癌為直接原因之門診醫療；
    再觀原告於93年1 月19日至94年5 月6 日於萬芳醫院放射腫
    瘤科之病歷中，MRI （核磁共振攝影）、CEA 癌胚胎抗原檢
    查及CA153 腫瘤標記檢查均顯示無疾病異常跡象，且病歷上
    亦記載原告之病情已有改善，影像攝影並無發現異常，顯見
    原告之乳癌已痊癒無復發。即使醫師有開立荷爾蒙治療藥物
    給原告服用，亦僅在減少乳癌復發之危險。此為消極的預防
    乳癌復發所為之就診，而非乳癌復發後之積極治療方式。
  (四)由上開檢驗報告及原告於萬芳醫院中醫科之病歷記載可知，
    原告之乳癌已痊癒並無復發，其於系爭期間至萬芳醫院中醫
    科就診103 次，僅在治療乳癌之後遺症，而非乳癌本身之疾
    患，並不符系爭癌症保險條款「以癌症為直接原因」之給付
    要件，被告自不對此負有給付癌症保險醫療保險金之義務。
  (五)再者，被告否認台大函文以原告有長期服用抗憂鬱兼止痛藥
    物之理由，逕予推測原告應有癌症相關之身心疾患部分之實
    質證據力。蓋造成身心焦慮、憂鬱之原因眾多，不一定均由
    罹患癌症所引起，故台大函文僅憑原告有長期服用抗憂鬱兼
    止痛藥物之結果，逕予推測伊目前應有癌症相關之疾患，顯
    有倒果為因之謬誤，實無足採。末者，台北市中醫師公會之
    函文並不能證明相關中醫用藥確能治療乳癌及有乳癌之治療
    效果。蓋上開函文雖提出萬芳醫院中醫科開予原告之中藥及
    方劑適用於治療乳癌相關症狀，惟所述中醫用藥之適應症均
    與乳癌無關，頂多僅係治療乳癌之併發症或乳癌治療後引發
    之後遺症，而非屬直接治療乳癌本身。
  (六)退步言之，88年系爭癌症保險契約訂定當時，被告尚無法預
    料醫界會有中西醫整合治療癌症之創舉。倘鈞院認為此種形
    式上之治療可請求癌症門診保險金之給付，對多數之保險共
    同團體而言，顯失公允。若認原告之請求有理由，被告爰依
    民法第227 條之2 第1 項規定，請求依情事變更原則酌減其
    所請求之金額等語，資為抗辯。
  (七)聲明：1.原告之訴駁回。2.如受不利判決，被告願供擔保請
    准免予假執行。
四、兩造不爭執之事實：
  (一)原告於88年11月17日向被告投保「新癌症終身健康保險」（
    保單號碼：0000000000，保險單位4 單位），依兩造約定，
    每次癌症門診醫療保險金給付額為6,000 元。
  (二)原告於90年5月1日經醫師診斷右側乳房罹患乳癌，於90年5
    月13日施行手術。
  (三)原告於93年初起至95年2 月22日止至萬芳醫院中醫科門診總
    計103 次，期間同時到台安醫院外科、和信治癌中心癌症疼
    痛科、萬芳醫院放射腫瘤科治療，原告至後三家醫院接受西
    醫門診醫療之保險金被告均已給付。
五、本件經兩造協議簡化爭點為：(一)原告自93年1 月14日起至95
    年2 月22日止至萬芳醫院中醫科共計103 次門診，是否係以
    治療癌症為直接原因所接受之門診？(二)被告主張於訂約時並
    未預測中醫會與西醫結合治療癌症，請求應依情事變更原則
    酌減原告請求金額有無理由？茲論述如下：
（一）按系爭癌症保險契約保單條款第15條約定「被保險人於本
      契約保險責任開始後，經醫院診斷確定罹患癌症，並以癌
      症為直接原因，未住院而接受門診醫療時，每一投保單位
      本公司按實際門診次數乘以每次新台幣一千五百元給付『
      癌症門診醫療保險金』。前項給付每日以一次為限。」等
      語，有原告提出之系爭保險附約保單條款影本附卷可稽，
      是依上開條款約定，被保險人申請系爭癌症門診醫療保險
      金，自須以治療癌症為「直接原因」，並於醫院接受門診
      治療為要件；若非以治療癌症為直接原因，雖係屬於癌症
      治療後之後遺症，而與癌症有間接之關係，亦非屬系爭保
      險契約之承保範圍甚明。
（二）查原告於系爭期間至萬芳醫院中醫科就診103 次，均係在
      治療乳癌之後遺症、貧血、胸悶及頭昏、腋下淋巴腫脹等
      症狀乙情，有卷附原告於萬芳醫院中醫科之病歷資料記載
      可憑（參見卷一第168 頁至第217 頁），上開乳癌治療之
      後所遺之症狀，雖與乳癌有關，然究非屬乳癌疾病本身，
      故原告於系爭期間至萬芳醫院中醫科就診103 次，並非以
      乳癌為「直接原因」而接受治療，不符系爭癌症保險條款
      「以癌症為直接原因」之給付條件甚明。且查原告係於90
      年5 月1 日經醫師診斷右側乳房罹患乳癌，於90年5 月13
      日施行手術，為兩造所不爭執。本件原告請求93年1 月14
      日至95年2 月22日止於萬芳醫院中醫科門診共計103 次之
      癌症醫療保險金，其門診治療時間距離原告因癌症手術治
      療之時間長達二年六個月至四年八個月餘之久；而原告於
      上開期間同時亦至台安醫院外科、和信治癌中心癌症疼科
      及萬芳醫院放射腫瘤科治療119 次，此有被告提出之保險
      金理賠通知書附卷可稽（參見卷2 第184 頁）。依上開三
      家醫院檢送之原告病歷資料所載，並不能證明原告於上開
      期間仍有癌細胞殘留或乳癌復發之情形，而參酌和信治癌
      中心醫院97年2 月14日（97）和院醫外字第092 號函所載
      ，依該院乳癌治療準則，乳癌病人於治療後第一年至第二
      年每3 個月返診1 次，第三年至第五年為每六個月返診一
      次，第五年後為每一年返診一次，乳癌病人須永遠接受定
      期追蹤檢查等語（參見卷二第171 頁），則原告於乳癌手
      術後二年六個月至四年八個月之期間內除接受上述西醫門
      診119 次外，另接受系爭103 次之中醫門診，實已遠逾一
      般乳癌病人於治療後之定期返診頻率，難謂其無濫用醫療
      門診資源以謀取高額保險金之意圖，不符系爭癌症保險條
      款「以癌症為直接原因」之給付條件甚明。
（三）至於國立臺灣大學醫學院附設醫院96年4 月13日校附醫秘
      字第0960202972號函雖謂就原告之情況而言，其有長期服
      用Tofranil，為疼痛科或精神科醫師常使用於癌症患者術
      後之抗憂鬱兼止痛藥物，推斷原告應有癌症相關之身心疾
      患，可能須較頻繁尋求醫師解決其身心疾患相關症狀等語
      ，然本件原告請求之癌症醫療保險金，其門診時間距離原
      告乳癌手術時間已二年六個月至四年八個月之久，並非癌
      症手術後合理之直接以治療癌症疾病本身為主之期間，已
      如前述；且所謂癌症相關之身心疾患，顧名思義，雖與癌
      症有關，然究非癌症疾病本身甚明，故國立臺灣大學醫學
      院附設醫院上開函文，尚不足證明原告系爭期間於萬芳醫
      院中醫科就診103 次，係以治療癌症為直接原因。再者，
      台北市中醫師公會96年9 月1 日院北市中醫（15）總宗字
      第076 號函雖謂本案所列丹蔘、川芎、玉竹、蒲公英、柴
      陷湯、散腫潰堅湯、當歸拈痛湯等中藥及方劑適用於治療
      乳癌相關症狀等語，然原告於系爭期間至萬芳醫院中醫科
      就診103 次，均係在治療乳癌之後遺症、貧血、胸悶及腋
      下淋巴腫脹等症狀，並非直接治療乳癌疾病本身，已如前
      所述，故雖萬芳中醫院於系爭103 次門診所使用之藥劑適
      用於治療乳癌相關症狀，亦不得據此推論系爭103 次門診
      即係以治療乳癌為直接原因。
六、綜上所述，原告自93年1 月14日起至95年2 月22日止至萬芳
    醫院中醫科共計103 次門診，並非以癌症為直接原因所接受
    之醫療，從而原告依系爭癌症保險契約請求被告給付癌症門
    診醫療保險金61萬8,000 元及遲延利息，即無理由，不應准
    許。原告假執行之聲請，亦失所附麗，應併予駁回。
七、本件事證已臻明確，兩造其餘主張陳述及所提之證據，及被
    告另主張其於訂約時並未預測中醫會與西醫結合治療癌症，
    請求應依情事變更原則酌減原告請求金額之爭點，本院均毋
    庸再予審酌，附此敘明。
八、訴訟費用負擔之依據：依民事訴訟法第78條規定。
中    華    民    國    97    年    3     月    21    日
                  民事第三庭    法  官  許月珍
以上正本係照原本作成
如對本判決上訴，須於判決送達後20日內向本院提出上訴狀
中    華    民    國    97    年    3     月    24    日
                                書記官  劉昌明


司法院資訊處製作；財團法人民間司法改革基金會備份。
